【裁判字號】    98,上,1201
【裁判日期】    990413
【裁判案由】    返還買賣價金
【裁判全文】
臺灣高等法院民事判決                  98年度上字第1201號
上  訴  人  如意家建設股份有限公司
法定代理人  丁○○
訴訟代理人  劉純增律師
被 上訴 人  乙○○
            甲○○
共      同
訴訟代理人  蕭明哲律師
上列當事人間請求返還買賣價金事件，上訴人對於中華民國98年
10月8日臺灣臺北地方法98年度訴字第673號第一審判決提起上訴
，本院於99年3月30日言詞辯論終結，判決如下：
    主  文
上訴駁回。
第二審訴訟費用由上訴人負擔。
    事實及理由
一、被上訴人主張：伊於民國97年5月14日與上訴人簽訂不動產
    買賣協議書（下稱系爭協議書），由原審共同被告丙○○擔
    任上訴人之連帶保證人，雙方約定伊向上訴人購買坐落於臺
    北市○○區○○段4小段740地號等17筆土地（下稱系爭土地
    ），上訴人應於協議書簽訂後6個月之期限內，整合系爭17
    筆土地，與全部土地所有權人訂定土地買賣契約書及合建契
    約，並將土地過戶予伊或伊指定之第三人，伊已交付新臺幣
    （下同）500萬元，作為購買系爭土地之訂金。詎上訴人未
    如期於契約簽訂後6個月內履行上開整合義務，伊遂於97年1
    1月27日以存證信函催告上訴人文到3日內返還已付之價金50
    0萬元，上訴人拒不返還，乃以起訴狀繕本之送達，為解除
    契約之意思表示，契約既解除，上訴人等應負連帶償還之50
    0萬元之責等語，爰依民法第259條及連帶保證之法律關係。
    求為命：上訴人與丙○○應連帶給付被上訴人500萬元，及
    自起訴狀繕本送達翌日即98年3月5日起至清償日止，按年息
    5%計算之利息。（原審判命上訴人與丙○○應如數連帶給付
    本息，丙○○未據聲明不服）。答辯聲明：上訴駁回。
二、上訴人則以：伊於簽訂系爭協議書後，即依約展開整合作業
    ，除與眾多私有土地地主研議土地買賣、合建等重要細節、
    條件外，並委託建築師繪製圖樣，向主管機關獨力申請相關
    地號公私土地合併使用證明書，且備妥必要文件，準備向財
    政部國有財產局臺灣北區辦事處申購國有土地，被上訴人亦
    參與部分上述公私有土地整合作業，其對上情應知之甚詳。
    而依協議書第4條第1項至第4項約定，被上訴人應配合上訴
    人公司完成各該階段整合作業。伊於約定之6個月內，投入
    大量人力等資源，始初步整合成功，乃通知被上訴人應依約
    備妥信託款6,000萬元支票。詎被上訴人拒不依約付款，自
    非可歸責於伊，伊自不負給付遲延責任。被上訴人據以解除
    買賣契約，於法不合。系爭協議書既仍合法有效，被上訴人
    請求返還買賣價金500萬元，實無理由等語，資為抗辯。上
    訴聲明：原判決不利於上訴人部分廢棄，上廢棄部分被上訴
    人在第一審之訴駁回。
三、本件被上訴人主張兩造於97年5月14日簽訂不動產買賣協議
    書，向上訴人買受系爭土地，被上訴人並已依約給付上訴人
    500萬元訂金，上訴人未依約於6個月內完成整合系爭土地之
    義務，乃以存證信函催告上訴人於3日內返還500萬元訂金，
    並解除契約等情，業據提出形式真正為上訴人所不爭之買賣
    協議書、存證信函等件為證。依系爭協議書第4條第2款及第
    4款約定「本案土地買賣、合建，與地主之私約，由甲方（
    指上訴人）負責簽訂，買賣過戶直接過戶至乙方（指被上訴
    人）或乙方指定之第三人名義，（亦即公契由乙方負責簽訂
    ）並由乙方指定代書，負責辦理一切相關過戶手續。」、「
    本案土地買賣、合建，甲方應負責於本約簽訂日起陸個月之
    內整合完成並由甲方協助乙方，在上述期限內同一時間與全
    部標的土地所有權人訂定土地買賣契約及合建契約，支付明
    細由甲方提供，經乙方確認後依據明細支付款項，本約所示
    私有土地買賣契約以公有土地讓售核准及附買回契約簽訂為
    生效要件。」（見原審卷第5頁），上訴人應於97年11月14
    日前完成整合系爭土地，並協助被上訴人與全部地主簽訂土
    地買賣契約及合建契約，應無疑義。上訴人雖辯稱：其已依
    約初步整合完成，並通知被上訴人備妥信託付款價金票據云
    云，然證人王仁德即買賣之仲介人於原審證稱：上訴人應於
    約定時間內將地主同意買賣之合約信託到銀行，但其並未於
    期限內履行完畢等語（見原審卷第63頁背面），另證人王文
    雄即買賣協議書見證人於原審亦證稱：我有參與兩造契約之
    簽訂，上訴人並未依約完成與地主簽約之程序等語（見原審
    卷第85頁），顯見上訴人並未依限完成契約所約定之整合義
    務，此外，上訴人亦未提出積極之證據以實其說，前詞所辯
    ：其已初步整合完成云云，殊無足取。
四、上訴人雖抗辯：其係因被上訴人未能依約提出6,000萬元保
    證票，致無法與地主簽約，實不可歸責於伊云云，證人王仁
    德雖證稱：上訴人告訴我被上訴人未依約將應提供之6千萬
    元資金匯入信託帳戶內，只有簽發支票予見證人，致上訴人
    與地主交涉簽約事宜時，無法給付訂金，故無法在合約所規
    定之時間內履行完畢，且上訴人依約本可動用上開資金云云
    （見同上卷第63頁背面）；然查系爭協議書第4條第1款明定
    「本約簽訂時，乙方支付新台幣伍佰萬元整之金額，給予甲
    方，作為乙方購買本案土地之訂金，此款項於乙方支付甲方
    尾款時扣除之，甲方並同時開立伍佰萬元整之支票予以方，
    以作為解約時買賣價金返還之擔保。乙方另行開立新台幣陸
    仟萬元整之支票交付信託銀行保管，此款項，於甲方將全部
    標的土地進行過戶程序予乙方時，由乙方通知信託銀行監督
    付款予土地之地主」，同條第5款約定「本案土地之買賣，
    雙方同意亦可交付雙方委任律師保管及付款的處理方式」，
    顯見兩造係約定上開6,000萬元之信託付款價金票據於上訴
    人將系爭土地過戶予被上訴人時，由被上訴人通知信託銀行
    監督付款予地主；且於信託專戶成立前，亦可協議將該筆款
    項交由雙方委任之律師保管及付款。證人王仁德上開證詞，
    核與系爭協議書文義未合，自難遽採。況證人陳文福即系爭
    協議書見證人亦證稱：簽約時，被上訴人有付款500萬元作
    為簽約之定金，第2次付款6,000萬元並非要給上訴人，而係
    於土地銀行之信託專戶成立後，由該專戶內之存款給付予地
    主，該6,000萬元上訴人不能動用，需由信託銀行依據一定
    之程序付款，6,000萬元支票在未進入信託專戶前是由王文
    雄保管，兩造均有同意等語（見原審卷第85頁背面至86頁）
    ，及證人王文雄證稱：我是系爭合約之見證人，系爭6,000
    萬元支票被上訴人交由蕭明哲律師保管，但並非要其執行合
    約程序等語，互核一致（見同卷第85頁），益徵被上訴人依
    約提出6,000萬元票據，目的係為供其與地主正式簽約後支
    付買賣價金之用，並非上訴人可任意動用之簽約金，是上訴
    人抗辯：其因被上訴人未能兌現6,000萬元票據，致其無法
    完成簽約云云，亦無可取。
五、查系爭協議書因上訴人未能於6個月期限內完成整合土地，
    而致給付遲延，已如前述。而系爭協議書第4條第11款約定
    「本案土地買賣，於本約簽訂日起，陸個月之內完成，逾期
    未完成，則由乙方決定解除合約或繼續履約」。則被上訴人
    於97年11月24日以存證信函依協議書第4條第11款為催告後
    ，以起訴狀繕本之送達為解除契約之意思表示，主張解除契
    約，洵無不合。系爭協議書既經解除，被上訴人依民法第25
    9條第2款之規定，請求上訴人與連帶保證人丙○○連帶給付
    500萬元本息，亦無不合。
六、綜上所述，被上訴人本於民法第259條第2款規定，請求上訴
    人與連帶保證人丙○○連帶給付500萬元及加付自起訴狀繕
    本送達翌日即98年3月5日起至清償日止，按年息5%計算之利
    息，核屬正當有據，應予准許。原審判命上訴人如數給付，
    於法並無不合。上訴論旨，仍執前辭，指摘原判決不當，求
    予廢棄改判，為無理由，應予駁回。末按民法第275條規定
    連帶債務人中之1人受確定判決，而其判決非基於該債務人
    之個人關係者，為他債務人之利益亦生效力，故債權人以各
    連帶債務人為共同被告提起給付之訴，被告1人提出非基於
    其個人關係之抗辯有理由者，對於被告各人即屬必須合一確
    定，應適用民事訴訟法第56條第1項之規定。本件連帶保證
    人丙○○於原審受敗訴判決，然上訴人所提出上開非基於其
    個人關係之抗辯，經審理結果既認為無理由，依民事訴訟法
    第56條第1項之規定，自不及丙○○，尚無庸一併審酌，附
    此敘明。
七、本件事證已臻明確，兩造其餘攻擊防禦及未經援用之證據，
    經審酌後核與判決結果不生影響，爰不一一，併此敘明。
八、據上論結，本件上訴為無理由，依民事訴訟法第449條第1項
    、第78條、第85條第1項前段，判決如主文。
中    華    民    國    99    年    4    月    13    日
                  民事第十庭
                        審判長法  官  黃豐澤
                              法  官  林麗玲
                              法  官  吳謀焰
正本係照原本作成。
如不服本判決，應於收受送達後20日內向本院提出上訴書狀，其
未表明上訴理由者，應於提出上訴後20日內向本院補提理由書狀
（均須按他造當事人之人數附繕本）上訴時應提出委任律師或具
有律師資格之人之委任狀；委任有律師資格者，另應附具律師資
格證書及釋明委任人與受任人有民事訴訟法第466條之1第1項但
書或第2項（詳附註）所定關係之釋明文書影本。
中    華    民    國    99    年    4     月    13    日
                              書記官  鄭淑昀
附註：
民事訴訟法第466條之1（第1項、第2項）：
對於第二審判決上訴，上訴人應委任律師為訴訟代理人。但上訴
人或其他法定代理人具有律師資格者，不在此限。
上訴人之配偶、三親等內之血親、二親等內之姻親，或上訴人為
法人、中央或地方機關時，其所屬專任人員具有律師資格並經法
院認為適當者，亦得為第三審訴訟代理人。

司法院資訊處製作；財團法人民間司法改革基金會備份。
